臺北高等行政法院判決　　　　　　　　　　 九十年度訴字第四八三一號
　　　　　　　　　　　　　　　.
　　原　　　告　甲○○
　　被　　　告　臺北縣政府
　　代　表　人　蘇貞昌縣長）.
　　訴訟代理人　乙○○
右當事人間因違反建築法事件，原告不服內政部中華民國九十年五月二日台（九十）
內訴第0000000號訴願決定，提起行政訴訟。本院判決如左：
　　主  文
原告之訴駁回。
訴訟費用由原告負擔。
　　事  實
一、事實概要：緣原告在臺北縣永和市○○路八十四號一樓建築物開設連永漫畫資訊
    社，領有被告所屬建設局核發之七二使字第一二八六號使用執照，原核准用途為
    「店鋪、住宅」。八十九年十月三十一日經臺北縣警察局永和分局赴現場臨檢查
    獲原告擅自於現址擺設電腦三十台，供不特定人上網遊戲，被告認已擅自變更為
    其他娛樂業使用，乃以九十年一月八日北府工使字第四九九七○一號函處原告新
    台幣六萬元罰鍰，並勒令停止使用。原告不服，提起訴願，遭決定駁回，遂提起
    本件行政訴訟。
二、兩造聲明：
　(一)原告聲明：訴願決定及原處分均撤銷。
　(二)被告聲明：駁回原告之訴。
三、兩造之爭點：被告認定原告擅自於現址擺設電腦三十台，供不特定人上網遊戲，
                乃擅自變更為其他娛樂業使用，故處原告新台幣六萬元罰鍰，並勒
                令停止使用，是否適法？
　(一)原告主張之理由：
　　1.按建築物法第七十三條之規定所處罰對象，主要為無照建築物，或擅自變更使
      用，此觀諸原條文：建築物非經領得使用執照，不准接水、接電或申請營業登
      記及使用，非經領得變更使用執照，不得變更使用。而原告領有電子資訊供應
      服務業之營業執照，為本件不爭之事實，是原告並不適用無照營業，而原告是
      否有變更使用？端視於原告之使用與經營是否相關；所謂之變更係指異於原旨
      之意，電子資訊供應服務業與資訊休閒服務業（依經濟部之公告網路咖啡屬於
      資訊休閒服務業），是否有不相容之處？否則與原告所被許可營業項目並無衝
      突之處，允宜認為原告為營業項目擴大，似不足以構成變更使用之情形。
　　2.建築法本身所規範之客體為建築物本身，與營業項目無涉，又建築法第七十三
　　　條後段中．．．不得變更其使用。乃是指使用者本身變更建築物本身而言，要
　　　非與建築物所被使用營業內容，是故被告以建築法第七十三條為處罰依據，洵
　　　非妥當。
    3.建築法第九十條中段規定：「得補辦手續者，令其限期補辦手續，不停止使用
　　　或逾期不補辦者得連續處罰。」被告既認定原告擅自變更使用，依規定除罰鍰
　　　以外應令原告有補正手續程序之處。而究竟本件就原告方面有如何不適用此補
　　　辦或手續？或不能補辦手續之處？原告遽為處分，洵非素主張程序正義之行政
　　　機關所應爾！又，綜查本件全卷並無發現被告有任何定期限原告補辦手續之說
　　　明或資料，相對被告於未履行此項程序之前，復未能說明原告有如何不能或不
　　　適用補辦手續之處，其所為之行政處分，誠難昭信服。
　(二)被告主張之理由：
　　1.按建築法第七十三條後段：「建築物．．．非經領得變更使用執照，不得變更
　　　其使用。」及同法第九十條：「違反建築法七十三條後段規定擅自變更使用者
　　　，處建築物所有權人或使用人新台幣六萬元以上三十萬以下罰鍰，並勒令停止
　　　使用．．．。不停止使用或逾期不補辦者得連續處罰。」
　　2.本件原告起訴理由略謂：「．．．2.建築法本身所規範之客體為建築物本身，
　　　與營業項目無涉，又建築法七十三條後段中：：：不得變更其使用。乃是指使
　　　用者本身變更建築物本身而言，要非與建築物所被使用營業內容，是故被告以
　　　建築法第七十三條為處罰依據，洵非妥當。3.建築法第九十條中規定『．．．
　　　得補辦手續者，令其限期補辦手續，不停止使用或逾期不補辦者得連續處罰。
　　　』被告既認定原告擅自變更使用，依規定除罰緩以外應令原告有補正手續程序
　　　之處，而究竟本件就原告方面有如何不適用此補辦或手續？或不能補辦手續之
　　　處？遽為處分．．．，復未能說明原告有如何不能或不適用補辦手續之處，．
　　　．」云云。
　　3.卷查本案，原告使用座落永和市○○路八十四號一樓建築物，領有被告所屬建
　　　設局核發七二使字第一二八六號使用執照，使用分區為「住宅區」，第一層使
　　　用用途則為「店舖、住宅」，經臺北縣警察局永和分局於八十九年十月三十一
　　　日當場查獲該址提供電腦設備三十部供客人上網玩遊戲，並經目的事業主管機
　　　關（被告所屬建設局）以八九北府建管字第四八二○二八號函認定現況用途為
　　　「其他娛樂業」。另有關被告對於「其他娛樂業」之建築物使用類組分類，業
　　　經被告以八十九年七月二十四日八九北府工使字第二六○四二七號函將其歸類
　　　為Ｂ１類組，故原告所使用系爭建築物其原核准用途「住宅、店舖」係屬為Ｈ
　　　２、Ｇ３類組（即屬建築法第七十三條執行要點附表一、建築物使用類別之住
　　　宿類、辦公服務類），原告未經許可擅自變更使用為Ｂ１類組（即屬建築法第
　　　七十三條執行要點附表一、建築物使用類別之商業類，類別定義為供商業交易
　　　、陳列、展售、娛樂、餐飲、消費之場所），且該營業場所領有被告機關營利
　　　事業登記證（北縣商聯甲字第○八九○八三六四號），營業項目：(三)I三○一
　　　○三○電子資訊供應服務業（不得經營電子遊戲場及其他娛樂業），然系爭場
　　　所經臺北縣警察局永和分局於八十九年十月三十一日當場查獲該址提供電腦設
　　　備三十部供客人上網玩遊戲，其違規事實明確。被告所屬工務局遂以九十年一
　　　月八日八九北府工使字第四九九七○一號函裁罰原告新台幣六萬元。其違規事
　　　實至為明確，洵堪認定，揆諸前開法令規定，被告所為處分於法並無不當，請
　　　予以維持。至於原告起訴狀所稱，均為推諉之詞，不足採信。
　　4.至於原告於起訴狀中所述：「．．．建築法第九十條中規定『．．．得補辦手
　　　續者，另限期補辦手續，不停止使用或逾期不補辦手續者得連續處罰。』被告
　　　既認定原告擅自變更使用，依規定除罰鍰以外應令原告有補正手續程序之處，
　　　而究竟本件就原告方面有如何不適用此補辦或手續？或不能補辦手續之處？遽
　　　為處分：．．．復未能說明原告有如何不能或不適用補辦手續之處，．．．」
　　　乙節，經查系爭建築物原核准用途為「住宅、店舖」，係屬Ｈ２、Ｇ３類組，
　　　惟原告擅自變更使用為「其他娛樂業」（利用電腦擷取網際網路供人遊戲）係
　　　屬Ｂ１類組，故原告未依建築法第七十三條後段規定辦理變更使用執照，被告
　　　之行政處分係針對系爭建築物未經許可擅自變更其使用，違反建築法第七十三
　　　條後段規定爰依同法第九十條規定，以九十年一月八日八九北府工使字第四九
　　　九七○一號函行政處分書，裁罰原告新台幣六萬元罰鍰，並勒令停止使用，並
　　　於說明二敘明建築法第九十條規定，而原告未依規定補辦，被告行政處分並無
　　　違誤。至於辦理變更使用執照部份，因涉實質審查，請原告逕至被告機關辦理
　　　。
　　理  由
一、相關法令：
（一）公司登記部分：
    1.經濟部八十九年二月十五日經（八九）商字第八九二○二四四六號函略以：「
      所稱網路咖啡餐飲事業，如係指經營咖啡店另設置電腦供人為網際網路之使用
      ，應分別登記為『F501030飲料店業』及『I301030電子資訊供應服務業』。其
      中有關業者設置個人電腦供人為網際網路之使用，係指以計時收費方式提供消
      費者透過網際網路查詢、使用之資料、軟體（不含擷取網路遊戲軟體供人遊戲
      ）」、「以電腦使用網際網路之相關軟體及資料提供消費者、以電腦裝置磁碟
      片、硬碟、光碟片內儲存軟體資料供人遊戲、以電視遊樂器及遊樂卡匣供人遊
      戲等方式，收取費用之營業行為，應‧‧‧登記為J799990其他娛樂業（應具
      體訂明）。上開會議紀錄討論提案決議所載『以電腦使用網際網路之相關軟體
      及資料提供消費者』，係指利用電腦擷取網際網路之遊戲軟體供人遊戲。」、
      「惟如兼具上開二者業務行為，則應分別登記『I301030電子資訊供應服務業
      』及『J799990其他娛樂業（利用電視遊樂器裝置，提供卡匣供人操作娛樂；
      利用電腦功能以磁碟、光碟供人遊戲娛樂；利用電腦擷取網際網路供人遊戲）
      』。」
    2.經濟部八十九年四月二十七日經（八九）商七字第八九二○七四八一號函略以
        ：「有關業者利用下列裝置從事營業行為，應登記公司行業營業項目代碼
        79990其他娛樂業（應具體訂明）：（一）利用電視遊樂器裝置、提供卡匣
        供人操作娛樂。（二）利用電腦功能以磁碟、光碟供人遊戲娛樂。（三）利
        用電腦網際網路擷取遊戲供人遊戲。」
    3.總結經濟部之函釋結論為：
       （一）利用電腦擷取網際網路供人遊戲之行業非屬電子遊戲場業，無「電子遊
             戲場業管理條例」之適用；
       （二）經營網路咖啡店除登記『F501030飲料店業』外，如有利用電腦網際網
             路擷取遊戲供人遊戲應登記公司行業營業項目代碼79990其他娛樂業（
             應具體訂明）；否則如僅擷取一般資料使用，可僅登記為『I301030電
             子資訊供應服務業』。如後二者兼具，應分別登記。
（二）建築物使用管理部分，
  １．按「建築物．．非經領得變更使用執照，不得變更其使用。」、「違反第七十
      三條後段規定擅自變更使用者，處建築物所有權人或使用人新台幣六萬元以上
      三十萬元以下罰鍰，並勒令停止使用。」建築法第七十三條後段及第九十條第
      一項分別定有明文。
  ２．內政部八十八年七月七日修正公布建築法第七十三條執行要點第一條「依本法
      條規定，建築物非經領得變更執照，不得變更其使用。建築物使用應按其使用
      強度及危險指標分類、分組，如附表一。附表一未列舉之使用項目，由直轄市
      、縣（市）主管機關依使用類組定義認定之，並定期每季報請中央主管建築機
      關備查。」。
二、本件坐落台北縣永和市○○路八十四號一樓建築物，領有被告所屬建設局核發之
    七二使字第一二八六號使用執照，原核准用途為「店鋪、住宅」。原告原開設連
    永漫畫資訊社，領有I301030「電子資訊供應服務業」（不得經營其他娛樂業）
    之營業執照，為兩造不爭之事實。
三、經查，原告所經營之漫畫資訊社，擺設電腦三十部，供不特定客人上網，利用電
    腦網際網路擷取遊戲供人遊戲，有台北縣警察局永和分局臨檢紀錄表附於原處分
    卷可稽，並為原告所不爭執。則揆諸首開經濟部函釋及說明，原告營利事業登記
    並未登記有「其他娛樂業」之營業項目，就該建築物使用執照原核准用途為「店
    鋪、住宅」觀之，提供電腦供客人上網，擷取遊戲供人遊戲業務並非屬一般電子
    資訊供應服務業範圍，甚為明確。又電子資訊供應服務業依建築法第七十三條執
    行要點附表一使用分類表之使用項目中屬於Ｇ３類；而其他娛樂業則為B１類，
    被告因認原告有未經領得變更執照而變更使用之違法行為，據以處罰，並無不合
    。
四、原告雖主張其在經營提供電腦使客人擷取遊戲之業務前，曾洽詢被告機關單位，
    但未獲肯定答復；惟原告亦自承被告相關單位曾告知應先向工務單位申辦變更登
    記，再向建設單位為「其他娛樂業」之變更登記，但原告認為不合理，而執意未
    為等情，亦為原告所自承，記明在卷。從而，原告未經申請變更使用執照，而為
    營業許可外之業務，其擅自變更使用，至臻明確，被告據以行政處分，要無不合
    。
五、綜合上述，原告未經申請被告許可為使用執照之變更，將原核准使用之Ｇ３類「
    店鋪、住宅」用途之建築物，擅自變更使用為B１類之其他娛樂業用途，被告依
    建築法第七十三條後段規定，裁罰六萬元罰鍰，並勒令停止使用，並無不合，訴
    願決定予以維持，亦無違誤，原告仍執前詞，訴請一併撤銷原處分及訴願決定，
    為無理由，應予駁回。
據上論結，本件原告之訴為無理由，爰依行政訴訟法第九十八條第三項前段，判決如
主文。
中　　華　　民　　國　　　九十一　　年　　　四　　　　月　　二十五　　　日
                            臺 北 高 等 行 政 法 院  第六庭
                                           審 判 長  法  官  林樹埔
                                                     法  官  曹瑞卿
                                                     法  官  闕銘富
右為正本係照原本作成。
如不服本判決，應於送達後二十日內，向本院提出上訴狀並表明上訴理由，如於本判
決宣示後送達前提起上訴者，應於判決送達後二十日內補提上訴理由書（須按他造人
數附繕本）。
中　　華　　民　　國　　　九十一　　年　　　四　　　　月　　二十六　　　日
                                                     書記官  吳芳靜
